【裁判字號】    98,訴,32
【裁判日期】    980331
【裁判案由】    確認會員權存在
【裁判全文】
臺灣桃園地方法院民事判決                98年度訴字第32號
原      告  丙○○
訴訟代理人  陳鄭權律師
複  代理人  丁俊和律師
被      告  福德祠
法定代理人  陳朝茂(即福德祠之管理人)
訴訟代理人  乙○○
            甲○○
上列當事人間請求確認會員權存在事件，於民國98年3 月13日辯
論終結，本院判決如下：
    主  文
確認原告與被告間會份權關係存在。
訴訟費用由被告負擔。
    事實及理由
壹、程序方面：
    按不變更訴訟標的，而補充或更正事實上或法律上之陳述者
    ，非為訴之變更或追加。民事訴訟法第256 條定有明文。本
    件原告起訴時主張被告之名稱為「坪頂大湖福德官 (即福德
    祠)」 ，訴訟中被告訴訟代理人到庭陳稱其正確名稱應為「
    福德祠」，並提出桃園縣政府93年5 月17日府民宗字第0930
    119875號函為證，原告乃變更被告之名稱為「福德祠」，此
    項名稱之變更並無礙當事人之同一性，且屬更正事實及法律
    上之陳述，依首開法律規定，非屬訴之變更，應予准許。
貳、實體方面：
一、原告主張：原告之先祖蔡海反為被告福德祠神明會創會會員
    ，蔡海反之子蔡長能無子嗣，遂收養蔡鳳 (女，36年4 月1
    日生)、 蔡友 (男，45年11月13日生)、 蔡秀枝 (女，48年
    5 月28日生)及 原告之母蔡蕙如 (女，53年11月20日生，原
    名蔡秀真)， 蔡蕙如於70年5 月10日與贅夫黃建企結婚，並
    於70年11月30日生下原告，原告自為蔡長能之長孫。蔡長能
    於85年6 月12日去世，其養子蔡友不久即於88年3 月4 日亦
    過世，蔡友未結婚亦無子嗣，蔡長能雖另收養蔡鳳、蔡秀枝
    ，惟渠等所生子女均從夫姓。查被告管理暨規約第4 條規定
    ：「依桃園縣政府所核發之會員全員名冊所列人員為本祠之
    會員，嗣後如會員歸天其會份權由其長子或其男性法定繼承
    人互推代表壹人行使之，如會員無子嗣時，由其女兒中生育
    從其姓氏之年齡最長男孫行使之。如會員無子嗣時，由其兄
    弟為繼承人互推定代表壹人行使之。」，原告為蔡長能女兒
    蔡蕙如所生之蔡姓長孫，依被告規約，原告自得繼承蔡長能
    對於被告之會份權。詎原告向被告申請繼承會份權利時，被
    告卻執桃園縣政府97年4 月29日府民宗字第0970129663 號
    函認「養女」非「女兒」而拒不讓原告繼承，因被告否認原
    告會份權繼承權，原告於私法上之地位即不明確，此項不明
    確得以判決除去，即有即受確認判決之法律上利益。並聲明
    求為判決如主文所示。
二、被告則以：對於原告主張之事實均不爭執，惟因被告之規約
    並無養女所生子女可以繼承會份權之規定，因此無法讓原告
    繼承會份權，並聲明求為駁回原告之訴。
三、兩造不爭執事項：
    (一)原告之祖蔡長能為被告會員。
    (二)蔡長能之子蔡友並未繼承登記為被告會員，蔡友於88年3
      月4日死亡。
    (三)蔡友死亡後，蔡長能無男性子嗣。
    (四)蔡長能之養女蔡鳳、蔡秀枝非招贅婚，所生子女皆非姓蔡
      。
四、得心證之理由：
  (一)按「確認之訴非原告有即受確認判決之法律上利益者，不得
    提起。所謂即受確認判決之法律上利益，係指法律關係之存
    否不明確，原告主觀上認其在法律上之地位有不安之狀態存
    在，且此種不安之狀態，能以確認判決將之除去者而言，若
    縱經法院判決確認，亦不能除去其不安之狀態者，即難認有
    受確認判決之法律上利益。」 (最高法院52年台上字第1240
    號判例參照)。 原告主張其為已故蔡長能之孫，蔡長能為被
    告福德祠神明會之會員，依被告規約第4 條規定，原告為蔡
    長能之長孫，即得繼承蔡長能之會份權，惟此為被告所否認
    ，則原告在法律上之地位即屬不明確，此不明確之狀態，得
    以確認判決將之除去，則原告提起本件確認訴訟即有即受確
    認判決之法律上利益，核先敘明。
  (二)經查，原告之母蔡蕙如經蔡長能收養為養女，蔡蕙如嗣以招
    贅婚與訴外人黃建企結婚，所生子即原告丙○○從母姓「蔡
    」乙節，有原告所提戶籍謄本一份在卷可稽；又蔡長能另收
    養養子蔡友及養女蔡鳳、蔡秀枝，養子蔡友於88年3 月4 日
    死亡，生前未結婚亦無子嗣，而養女蔡鳳、蔡秀枝結婚後，
    所生子女均從夫姓，亦有原告所提繼承系統表及戶籍謄本存
    卷可查，復為被告所不爭，則原告主張其為蔡長能之同姓長
    孫乙節，堪認屬實。
  (三)被告福德祠管理暨規約第4 條規定：「依桃園縣政府所核發
    之會員全員名冊所列人員為本祠之會員，嗣後如會員歸天其
    會份權由其長子或其男性法定繼承人互推代表壹人行使之，
    如會員無子嗣時，由其女兒中生育從其姓氏之年齡最長男孫
    行使之。如會員無子嗣時，由其兄弟為繼承人互推定代表壹
    人行使之。」，乃係關於被告會員會份權繼承之規定。被告
    會員蔡長能無子嗣，其收養之養子蔡友已死亡且未繼承蔡長
    能對於被告之會份權，而蔡長能其餘養女蔡鳳、蔡秀枝所生
    子女均非從「蔡」姓，原告之母蔡蕙如雖為蔡長能之養女，
    惟按「收養他人之子女為子女時，其收養者為養父或養母，
    被收養者為養子或養女。」、「養子女與養父母及其親屬間
    之關係，除法律另有規定外，與婚生子女同。」，民法第10
    72條、第1077條第1 項定有明文。蔡蕙如經蔡長能收養，其
    與蔡長能間之關係即與婚生子女同，而蔡蕙如所生之子即原
    告丙○○既從「蔡」姓，即與被告上開管理暨規約第4 條規
    定相符，則原告依上開規約向被告行使其會份權之繼承，核
    屬正當權利行使，此項會份權繼承之意思表示既經原告行使
    ，則原告請求確認其與被告間會份權法律關係存在，即屬有
    據，應予准許，爰判決如主文第一項所示。
  (四)訴訟費用負擔之依據：民事訴訟法第78條。
中    華    民    國    98    年    3     月    31    日
                  民事第三庭    法  官  黃斯偉
以上正本係照原本作成
如對本判決上訴，須於判決送達後20日內向本院提出上訴狀
中    華    民    國    98    年    3     月    31    日
                                書記官  陳立勳


司法院資訊處製作；財團法人民間司法改革基金會備份。
